臺北高等行政法院判決　　　　　　　　　　　　　　九十二年度訴字第三九九六號
　　　　　　　　　　　　　　　.
　　原　　　告　萬家福股份有限公司
　　代　表　人　甲○○
　　訴訟代理人　林慶苗律師
　　被　　　告　經濟部智慧財產局
　　代　表　人　蔡練生（局長）
　　訴訟代理人　乙○○
右當事人間因服務標章註冊事件，原告不服經濟部中華民國九十二年七月四日經訴字
第○九二○六二一四八七○號訴願決定，提起行政訴訟。本院判決如左：
    主  文
原告之訴駁回。
訴訟費用由原告負擔。
    事  實
壹、事實概要：
    緣原告前於民國（以下同）九十一年五月二十三日以「萬家福」服務標章（以下
    簡稱系爭服務標章，如附圖一），指定使用於當時商標法施行細則第四十九條所
    定商品及服務分類表第三十五類之百貨公司、超級市場、便利商店、超級商店、
    購物中心服務，向被告申請註冊。案經被告審查，認系爭服務標章圖樣與申請在
    先之據以核駁註冊第一七二五一四號「福萬家FAMILY HAPPINESS及圖」服務標章
    （以下簡稱據以核駁服務標章，如附圖二）圖樣構成近似，且均指定使用於便利
    商店等同一或類似之服務，應不予註冊，於九十二年四月二十一日以服務標章核
    駁第0000000號審定書為系爭服務標章之註冊申請應予核駁之處分。原告
    不服，提起訴願，遭駁回後，遂向本院提起行政訴訟。
貳、兩造聲明：
一、原告聲明：求為判決訴願決定及原處分均撤銷。
二、被告聲明：求為判決如主文所示。
、兩造爭點：
    被告認系爭服務標章圖樣與據以核駁服務標章圖樣構成近似，且均指定使用於便
    利商店等同一或類似之服務，違反系爭服務標章核駁審定時商標法（以下簡稱商
    標法）第七十七條準用第三十六條前段之規定，而為核駁之處分，有無理由？
一、原告陳述：
１、按商標是否近似應就兩商標總括其全部隔離觀察，有無混同誤認之虞以為斷，須
    兩商標之圖形文字等主要部分及其聯合式大致相同，致隔離觀察使人易於誤認者
    ，始得謂為近似（改制前行政法院二十六年判字第四八號、二十八年判字第二一
    號判例意旨參照）。經查：
(1)、原告創立於八十年十二月間，以經營量販店販售百貨及民生用品為業務，經多年
    努力經營，營業額逐年成長，由創立時之單店迄今已擴增為從北至南計有基隆、
    三重、新竹、豐原、太平、嘉義六店之規模，為國內純本土資金之最大量販店。
    原告自始即以公司名稱「萬家福」為營業標章，嗣並自創由「萬」字之簡寫延伸
    而成「  」圖形，及取自萬家福台語發音相似之「MEGAFUL」英文標章，以上中、
    英文及圖形構成原告服務標章，使用在原告之營業處所及廣告文宣上已有多年之
    久，並經各媒體報導為原告分佈全國各地之客戶所熟知。原告申請之服務標章與
    原處分據以核駁服務標章圖樣，尚有圖形與英文可供區別，應不致發生混淆，原
    處分僅因二者中文部分皆有相同之「萬」、「家」、「福」三字，即遽以認定二
    服務標章圖樣之整體外觀予以審視，予人之寓目印象並無明顯差異，於異時異地
    隔離觀察，難謂無使具有普通知識經驗之消費者產生混淆誤認之虞，係屬構成近
    似之服務標章，復均指定使用於便利商店等同一或類似服務，駁回原告註冊申請
    ，顯然違背前開改制前行政法院二十六年判字第四八號判例意旨所揭示判斷商標
    近似與否應總括其全部觀察之原則，原處分自有違法之瑕疵，應構成撤銷之原因
    。
(2)、原告申請註冊之「萬家福」服務標章部分與原處分據以核駁之「福萬家」服務標
    章，其中中文三個字部分雖屬相同，原告申請案之首字為「萬」，據以核駁服務
    標章之首字為「福」，已屬不同，況且此三個字排列方式亦不同，如兩者再聯合
    其英文字與圖形，對照以觀，差異性更大，原處分無視於商標之一體性，將其與
    他商標相異部分分離，准予服務標章註冊，其餘部分以文字近似為由予以駁回，
    就同一服務標章強行割裂為二，分別作准駁之不同處分，實屬違背論理法則，自
    屬違法，依法應予以撤銷。
(3)、按「類似商品及類似服務審查基準」第三條規定：「所謂類似服務，係指服務在
    性質、內容、行銷管道與場所、對象、服務提供者或其他因素上具有共同或關聯
    之處，依一般社會通念及市場交易情形，易使一般接受服務者誤認其為來自相同
    或雖不相同但有關聯之來源者而言。」第四條規定：「類似服務之認定，應綜合
    下類因素而非僅就單一因素判斷之：（一）服務性質．．．（二）服務之內容．
    ．．（三）服務之行銷管道、場所．．．（四）服務之對象範圍．．．（五）服
    務之提供者．．．（六）其他足認係為類似服務之相關因素．．．。」第六條第
    一項規定：「商標法施行細則之商品或服務之分類，係為申請註冊時，行政上之
    便利而規定，與商品或服務是否類似，原不盡一致，要非絕對受其拘束。不得以
    二以上商品或服務屬於相同之分類，而當然認定其為類似商品或服務．．．。」
    又改制前行政法院七十八年判字第二五九四號判例意旨謂：「商標法第三十七條
    第一項第十二款前段所謂同類商品係指依社會一般通念性質相類似之商品。又商
    標法施行細則第二十七條（修正後為第二十四條）所規定之商品類別，單純係為
    商標申請註冊時，審查上之便利而為規定，初與商品是否類似，原不盡一致，要
    非絕對受其拘束。」而改制前行政法院七十七年判字第一二一號判例亦謂：「．
    ．．所謂『同類營業』，應以服務標章所表彰之營業性質及其服務之對象是否相
    同為其判斷之依據，．．．並非凡屬第八類之營業，其所營事業之性質，及其服
    務對象即屬同一或類似」，由上揭審查基準及判例意旨可知，判斷是否為同一或
    類似之服務標章應以服務標章所表彰之營業性質及其服務之對象是否相同為其判
    斷之依據或服務在性質、內容、行銷管道與場所、對象、服務提供者或其他因素
    上具有共同或關聯之處，依一般社會通念及市場交易情形，易使一般接受服務者
    誤認其為來自相同或雖不相同但有關聯之來源者而言，而商標法施行細則所規定
    之商品類別，單純係為商標申請註冊時，審查上之便利而為規定，不應僅就雙方
    服務標章指定使用於同一分類表類型即認定為同一或類似服務。
(4)、查本件「萬家福」與「福萬家」之服務標章雖同為指定使用於商標法施行細則第
    四十九條所定商品及服務分類表第三十五類，然「萬家福」之經營型態為以批發
    式大量販售百貨及民生用品為業之大型量販店，其販賣商品內容除一般民生用品
    外，尚有各類電子設備、家用電器、大型家具、生鮮蔬果、麵包、各類衣物、玩
    具、機車、腳踏車等，並提供部分場地與他家化妝品、信用卡服務、機車用品專
    賣店、餐飲、食品連鎖店（如連鎖咖啡店、炸雞店及麵包店等）簽訂專櫃合約提
    供駐店服務，行銷對象除一般來店消費者外，尚有宅配到家之服務，並定期作廣
    告宣傳，其經營場所須選擇人口密集處外，尚須考慮場地之大小，除一般賣場及
    倉庫之設計外，尚須有足夠空間可規劃停車位以供居住較遠之消費者泊車，其服
    務對象為大都會區域中小企業廠商及一般大眾，性質較偏向類似倉儲式批發大型
    賣場及百貨公司，然「福萬家」由被告所公告之服務標章內容及該公司於經濟部
    商業司並未登記觀之，其應為小型便利商店或零售店以小規模零售業務，其商品
    內容僅能販賣小型之民生用品或存放較久之包裝食品，至於生鮮蔬果或大型器具
    等物並無法販賣，亦無法提供他家食品連鎖店簽約為駐店服務，而便利商店多設
    立於住宅附近，除到店消費外並不會提供貨物宅配到家之服務，亦不須考慮停車
    位規劃之問題，服務對象僅為小型社區、商店鄰近之消費者，其營業性質與大型
    量販店或百貨公司完全不同，顯見「萬家福」與「福萬家」兩家公司其所經營事
    業之服務性質、內容、行銷管道、場所、對象範圍、提供者皆大不相同，二者非
    屬同一或類似之服務，應不致造成大眾誤認之虞。被告未予詳查，遽為駁回原告
    服務標章申請之處分，其處分顯有違誤。
２、訴願決定機關所為訴願決定亦未就兩服務標章之圖形文字等主要部分及其聯合式
    為總括其全部隔離觀察是否使人易於誤認，而將中文部分與英文部分文字及圖形
    予以割裂而分別觀察，就原告提出使用系爭服務標章已有多年，且為消費大眾熟
    知之事實亦未予審酌，率爾為維持原處分之決定，其決定殊屬違法，亦應予以撤
    銷。
３、按商標是否構成近似應就兩商標總括其全部隔離觀察，有無混同誤認之虞以為判
    斷，須兩商標之圖形文字等主要部分及其聯合式大致相同，致隔離觀察使人易於
    誤認者，始得謂為近似（改制前行政法院二十六年判字第四十八號、二十八年判
    字第二一號判例意旨參照），揆諸前揭意旨觀之，商標是否構成近似，其判斷準
    則有三：(1)、通體觀察；(2)、主要部分觀察；(3)、異時異地觀察。目前行政機關
    或行政法院實務上，亦皆以上揭三項準則，或單獨、或混合運用，以比較兩個或
    兩個以上的商標是否構成近似，而有導致一般人混淆誤認之虞，然不論係採何種
    方式判斷，其優先考量仍應以是否有導致一般人混淆誤認之虞為主要判斷基礎。
４、本件「萬家福」與「福萬家」之服務標章由其二者之聯合式構成之主要部分，一
    為由「萬」字之簡寫延伸而成之「  」圖形，一為一房屋側面圖案，其主要部分
    之差異極為顯著，由主要部分觀之，二者非近似標章，至為灼然。次再總括其中
    文及英文標章各部分通體觀察之，萬家福英文標章乃係取自萬家福台語發音相似
    之「MEGAFUL」， 與福萬家之英文標章「FAMILY HAPPINESS」迥異，而中文標章
    部分，系爭服務標章之首字為「萬」，據以核駁服務標章之首字為「福」，已屬
    不同，且此三個字排列方式亦不同，復系爭服務標章中文部分尚附有「量販店」
    三字，與據以核駁服務標章之中文標章僅有標示「福萬家」三字差異更大，以具
    有普通知識經驗之人，以普通之注意力，異時異地隔離觀察亦不會有發生混同誤
    認之可能，顯見該二者不論是由主要部分觀察，或總括其全部通體觀察，甚至異
    時異地隔離觀察，皆不會構成近似服務標章。詎原處分無視於服務標章之一體性
    ，將其與他服務標章相異部分分離，就同一服務標章強行割裂為二，分別比較並
    作准駁之不同處分，已違反判斷兩服務標章是否近似，應「總括其各個部分，通
    體觀察之」，不可把整個服務標章圖樣分割成好幾個部分，再來一一比對之法則
    ，原處分顯有瑕疵，其處分應予撤銷。
５、雖被告辯稱原告所申請之標章圖樣既未載入外文及圖形，該機關僅能以中文部分
    與據以核駁服務標章比對，以判斷其二者是否構成近似云云。惟查，原告係以前
    述中、英文及圖形委託同一專業之商標代理人向被告提出服務標章註冊之申請，
    所有申請之文件及資料原告皆係一併提出予被告，又從被告於審定後就其中圖形
    及英文部分分別發給第一七八四六六號、第一七八四六七號之註冊證以觀，被告
    審定時亦係將前述中、英文及圖形註冊案一併為審定及為准駁之處分，被告謂該
    機關僅能以中文部分與據以核駁服務標章比對，以判斷其二者是否構成近似云云
    ，顯屬無據，應非可採。況本件據以核駁服務標章係由中文、外文及圖案所構成
    之聯合式，被告審查系爭服務標章與據以核駁服務標章是否構成近似，自應結合
    外文及圖形之部分而為審定，詎被告竟無視於此，強行將系爭服務標章與據以核
    駁服務標章中文部分各自從聯合式中割裂出來兩相比對，遽為駁回系爭服務標章
    申請之處分，原處分自屬違法，依法應予撤銷。
６、末查，原告自創立於八十年十二月間，自始即以公司名稱「萬家福」為營業標章
    ，嗣並自創由「萬」字之簡寫延伸而成「  」圖形，及取自萬家福台語發音相似
    之「MEGAFUL」 英文標章，以上中、英文及圖形構成系爭服務標章，使用在原告
    之營業處所及廣告文宣上迄今，並經各媒體報導為原告分布全國各地之客戶所熟
    知，在近年來量販店市場皆處於不景氣之低迷氣氛下，其營業額仍持續逐年穩定
    成長；反觀本件據以核駁之「福萬家」服務標章之專用權人於經濟部商業司、經
    濟部中部辦公室或財政部等處皆未能查悉有任何營業事項登記，顯該專用權人並
    無經營任何有關系爭服務標章所指定專用之事項，此除對於原告申請中文服務標
    章造成莫大妨害外，亦與商標法第一條規定商標法係為促進工商企業正常發展之
    立法目的大相違背。
７、綜上所述，被告及訴願決定機關作成之原處分所為認定事實及法律適用均屬違誤
    ，原告申請註冊之系爭服務標章與原處分據以核駁之服務標章，兩者在外觀、讀
    音、圖形經總括異時異地隔離觀察，並無致一般消費者發生混淆或誤認之虞，況
    原告使用系爭服務標章已多年，為消費大眾所熟知，被告失察竟駁回原告關於中
    文部分服務標章註冊之申請，原處分認事用法俱屬違誤，訴願決定意旨亦未見及
    此，原決定亦屬違法，為此，請判決如原告訴之聲明。
二、被告陳述：
１、按「二人以上於同一服務或類似服務以相同或近似之標章，各別申請註冊時，應
    准最先申請者註冊」，為商標法第七十七條準用同法第三十六條所規定。本件原
    告申請註冊之系爭服務標章，與據以核駁服務標章，兩者圖樣上之中文，皆係由
    「萬」「家」「福」三字所組成，於異時異地隔離觀察，有致一般消費者發生混
    淆誤認之虞，為近似服務標章，且本件指定使用於「百貨公司、超級市場、便利
    商店、超級商店、購物中心」服務，與據以核駁服務標章所指定服務中之「便利
    商店」屬相同或類似服務，應有首揭法條規定之適用。
２、原告雖訴稱其服務標章是以中文結合圖形及外文一起使用，與據以核駁服務標章
    尚有圖形及外文可供區別，惟商標專用權以請准註冊之商標及所指定之商品為限
    （商標法第二十一條第二項參照），原告所申請之系爭服務標章圖樣既未載入外
    文及圖形，就僅能以中文部分與據以核駁服務標章比對，以判斷其二者是否構成
    近似。
３、本國之商標專用權乃採註冊主義，原告雖早於八十二年十二月間即已設立，然其
    服務標章並未經註冊取得專用權，縱然有使用之事實，亦不得據以主張。
４、綜上所述，被告依法核駁原告註冊之申請，並無不合，爰請判決如被告答辯之聲
    明。
    理  由
一、按二人以上於同一服務或類似服務以相同或近似之服務標章，各別申請註冊，應
    准最先申請者註冊，為商標法第七十七條準用第三十六條前段所規定。又服務標
    章圖樣是否構成近似，依同法施行細則第五十條準用第十五條第一項之規定，應
    以具有普通知識經驗之消費者，於消費時施以普通所用之注意，有無混同誤認之
    虞判斷之。
二、本件被告認，系爭服務標章圖樣上之中文「萬家福」，與據以核駁服務標章圖樣
    上之中文，於異時異地隔離觀察，有致一般消費者發生混淆誤認之虞，應屬近似
    標章，復均指定使用於同一或類似服務，乃為系爭服務標章之註冊申請應予核駁
    之處分。原告不服，循序提起訴願及本件行政訴訟。
三、原告於本件行政訴訟中訴稱，原告申請註冊之「萬家福」服務標章與被告據以核
    駁之服務標章，中文部分之三個字雖屬相同，惟首字已屬不同，且三個字排列方
    式亦不同，如兩者再聯合其英文字與圖形，對照以觀，差異性更大，總括全體異
    時異地隔離觀察，並無致一般消費者發生混淆或誤認之虞，況原告使用系爭服務
    標章已有多年，為消費大眾所熟知云云。惟查：
１、本件原告申請註冊之系爭服務標章圖樣與被告據以核駁服務標章圖樣相較，兩者
    圖樣上之中文部分皆有相同之「萬」、「家」、「福」三字，就兩服務標章圖樣
    之整體外觀予以審視，予人之寓目印象並無明顯差異，於異時異地隔離觀察，難
    謂無使具有普通知識經驗之消費者產生混淆誤認之虞，係屬構成近似之服務標章
    ，且本件指定使用於「百貨公司、超級市場、便利商店、超級商店、購物中心」
    服務，與據以核駁服務標章所指定服務中之「便利商店」屬相同或類似服務，而
    系爭服務標章之註冊申請日（九十一年五月二十三日）晚於據以核駁服務標章之
    註冊申請日（九十年六月十三日），則系爭服務標章之申請註冊自有違商標法第
    七十七條準用第三十六條前段之規定。
２、原告雖訴稱其服務標章是以中文結合圖形及外文一起使用，與據以核駁服務標章
    尚有圖形及外文可供區別，惟本件原告所申請之系爭服務標章圖樣既未載入外文
    及圖形，就僅能以中文部分與據以核駁服務標章比對，以判斷其二者是否構成近
    似。
３、原告又稱其使用系爭服務標章已有多年，為消費大眾所熟知乙節，姑不論原告並
    未提出相關使用證據資料以實其說，縱其所述屬實，亦因我國之商標專用權乃採
    註冊主義，原告雖早於八十二年十二月間即已設立，然其服務標章並未經註冊取
    得專用權，縱然有使用之事實，亦不得據以主張。
四、綜上所述，原告之陳詞均不可採，則被告所為系爭服務標章之註冊申請應予核駁
    之處分，衡諸前開說明，洵無違誤，訴願決定予以維持，亦無不合。原告徒執前
    詞，訴請撤銷訴願決定及原處分，並無理由，應予駁回。
五、本件事證已臻明確，兩造其餘攻擊防禦方法與本件判決結果不生影響，故不逐一
    論述，併此敘明。
據上論結，本件原告之訴為無理由，爰依行政訴訟法第九十八條第三項前段判決如主
文。
中    華    民    國      九十三      年      十一      月      十      日
                              臺 北 高 等 行 政 法 院 第 一 庭
                                    審 判 長 法    官 李得灶
                                             法    官 蕭惠芳
                                             法    官 吳慧娟
右為正本係照原本作成。
如不服本判決，應於送達後二十日內，向本院提出上訴狀並表明上訴理由，如於本判
決宣示後送達前提起上訴者，應於判決送達後二十日內補提上訴理由書（須按他造人
數附繕本）。
中    華    民    國      九十三      年      十一      月      十      日
                                             書 記 官 劉道文
